【裁判字號】    97,訴緝,495
【裁判日期】    971216
【裁判案由】    詐欺
【裁判全文】
臺灣臺中地方法院刑事判決             97年度訴緝字第495號
公  訴  人  臺灣臺中地方法院檢察署檢察官
被      告  甲○○
上列被告等因詐欺案件，經檢察官提起公訴（97年度偵字第3540
號），復經本院合議庭裁定由受命法官獨任行簡式判決程序，本
院判決如下：
    主    文
甲○○幫助意圖為自己不法之所有，以詐術使人將本人之物交付
，處有期徒刑肆月，如易科罰金，以銀元參佰元即新臺幣玖佰元
折算壹日，減為有期徒刑貳月，如易科罰金，以銀元參佰元即新
臺幣玖佰元折算壹日。
    犯罪事實及理由
一、犯罪事實：甲○○能預見將金融帳戶之存摺、提款卡連同密
    碼交付予不詳身分之人使用，足供他人作為詐騙財物之工具
    ，而幫助他人從事詐欺等不法犯行，且可預見一般人取得他
    人金融帳戶使用常與財產犯罪密切相關，目的在於取得贓款
    及掩飾犯行，竟以縱若有人持以犯罪亦無違反其本意之幫助
    犯意，於民國（下同）94年3月29日某時，在雲林縣斗南郵
    局前，將其所申請之斗南郵局帳號000000000000000號帳號
    （下稱甲○○郵局帳戶）之存摺、金融卡及密碼，以新臺幣
    （下同）1千多元之代價，出售予真實姓名年籍不詳之人使
    用。嗣蔡明松、莊添福（均另行起訴）與該不詳姓名之人取
    得甲○○郵局帳戶後，先後基於意圖為自己不法所有之犯意
    聯絡：
（一）先由不詳姓名之人，於94年4月3日，撥打電話給乙○○，
      謊稱乙○○參加高雄愛河活動中獎，然領獎前需先加入會
      員繳納會費及稅金云云，致乙○○陷於錯誤，於94年4月
      11日下午4時33分許，在臺北縣新店市某郵局，匯款7萬元
      至甲○○之上開金融帳戶。迨乙○○發現有異，始知受騙
      。
（二）再由不詳姓名之人，於94年4月7日，撥打電話給丙○○，
      謊稱丙○○參加高雄愛河活動中獎，然領獎前需先加入會
      員繳納會費及稅金云云，致丙○○陷於錯誤，於同日下午
      2時41分許，在宜蘭縣宜蘭市○○路郵局，匯款5萬元至甲○○上開金融帳戶。迨丙○○發覺有異，始知受騙。
二、證據：
（一）被告甲○○於本院之自白（本院訴緝卷第27頁反面）。
（二）被害人乙○○、丙○○於警詢之供述（警卷第97至99頁、
      警卷第103、104頁）。
（三）甲○○郵局帳戶交易明細表1份（警卷第102頁）、甲○○
      郵局帳戶之開戶資料、印鑑卡影本各1份（他字2315 號卷
      第128頁）、乙○○、丙○○各提出之郵政國內匯款單（
      警卷第100、105頁）在卷可佐。
三、查被告甲○○僅參與提供金融機關帳戶予他人供詐欺取財使
    用，並無證據證明其有參與詐欺取財之行為，或與本件詐欺
    取財之詐騙之人有概括犯意聯絡，是被告基於幫助之意思，
    參與詐欺取財構成要件以外之行為，為幫助犯，又前揭詐騙
    乙○○、丙○○等人之正犯有2人以上，其基於犯意聯絡而
    為本件詐欺取財犯行，該正犯應係犯共同詐欺取財罪，而幫
    助犯係從犯，係從屬於正犯而成立，刑法第28條之共同正犯
    ，係指2人以上共同實行犯罪之行為者而言，幫助他人犯罪
    ，並非實施正犯，在事實上雖有2人以上共同幫助犯罪，要
    亦各負幫助罪責，而無適用該條之餘地。刑法上既無「共同
    幫助」之情，當亦無「幫助共同」之可言，幫助1人為幫助
    ，幫助2、3人仍為幫助，最高法院95年度臺上字第6767號判
    決可資參照。是核被告甲○○所為，係犯刑法第30條第1項
    、第339條第1項之幫助詐欺取財罪。公訴意旨雖認被告所犯
    係幫助常業詐欺取財罪嫌云云，惟本件因遭詐騙而匯款至甲○○郵局帳戶之被害人僅有乙○○、丙○○，且查被告出售
    前開帳戶予他人使用，雖可預見係供他人非法犯罪之用，然
    並無證據證明其可預見使用者係供常業詐欺之用，是被告甲○○所犯應僅為刑法第30條第1項、第339條第1項詐欺取財
    罪之幫助犯，公訴人所認顯係有誤，惟本件起訴之社會基本
    事實既屬同一，起訴法條應予變更。被告基於幫助意思，交
    付甲○○郵局帳戶予不詳姓名之人，而幫助不詳姓名之成年
    人犯上開詐欺取財罪，為從犯，依刑法第30條第2項之規定
    ，減輕其刑。再被告一幫助詐欺取財行為，致被害人乙○○
    、丙○○遭正犯詐騙財物，是被告一行為觸犯2罪名，為想
    像競合犯，從一重論以一幫助詐欺取財罪處斷。爰審酌被告
    同意提供帳戶供他人非法使用，助長他人犯罪風氣，而被告
    本身未實際參與本件詐欺取財之犯行，責難性較小，暨其犯
    後態度等一切情狀，量處如主文所示之刑，再中華民國96年
    罪犯減刑條例業於96年7月4日公布，並自96年7月16日施行
    ，該條例第2、3條分別明文規定：「犯罪在中華民國96年4
    月24日以前者，除本條例另有規定外，依下列規定減刑：三
    、有期徒刑、拘役或罰金，減其刑期或金額二分之一」，「
    下列各罪，經宣告死刑、無期徒刑或逾有期徒刑一年六月之
    刑者，不予減刑：十五、刑法第339條」等語，查本件被告
    所犯上揭幫助詐欺取財罪之犯罪時間，係在96年4月24日以
    前，且本件宣告刑為有期徒刑1 年6月以下，非屬上揭減刑
    條例第3條規定不予減刑之情形，故依上開規定，本院應減
    其有期徒刑2分之1，並諭知易科罰金之折算標準。
四、又查，被告行為後，刑法業已於95年7月1日修正施行，其中
    ：
（一）修正後刑法第2條第1項規定，已將新舊法律適用之「從新
      從輕」原則，改採「從舊從輕」原則，而此規定僅係規範
      行為後法律變更所生新舊法律比較適用之準據法，並非實
      體刑罰法律，自不生行為後法律變更之比較適用之問題，
      應逕行適用新法第2條第1項之規定，為「從舊從輕」之比
      較。
（二）修正前刑法第30條：「幫助他人犯罪者，為從犯。雖他人
      不知幫助之情者，亦同。從犯之處罰，得按正犯之刑減輕
      之。」，與修正後同條規定：「幫助他人實行犯罪行為者
      ，為幫助犯。雖他人不知幫助之情者，亦同。幫助犯之處
      罰，得按正犯之刑減輕之。」之規定，二者在用語上固有
      不同，惟其修法理由乃在舊法規定體例在解釋上滋生爭議
      ，且「從犯」用語，常有不同解讀，爰予修正以杜爭議，
      並明示幫助犯之成立，亦以被幫助者著手犯罪之實行，且
      具備違法性為必要，此觀諸立法理由說明即明，是此部分
      修正應無有利、不利於被告之問題，應逕行適用新法即修
      正後刑法第30條之規定，最高法院95年度第21次刑庭會議
      決議意旨參照。
（三）又被告行為後，刑法第33條第5款亦於94年2月2日修正公
      布，並自95年7月1日起施行；修正後刑法第33條第5款規
      定「罰金：新臺幣一千元以上，以百元計算之」，與修正
      前刑法第33條第5款規定「罰金：一元以上」不同。比較
      新舊法結果，以舊法較有利於被告，故依刑法第2條第1項
      前段規定，本案關於刑法第339條第1項之法定刑罰金部分
      ，自應適用行為時之法律即修正前刑法第33條第5款規定
      決定其罰金部分之法定刑。
（四）再查被告行為後，業已增訂刑法施行法第1條之1，並規定
      ：「中華民國九十四年一月七日刑法修正施行後，刑法分
      則編所定罰金之貨幣單位為新臺幣。九十四年一月七日刑
      法修正時，刑法分則編未修正之條文定有罰金者，自九十
      四年一月七日刑法修正施行後，就其所定數額提高為三十
      倍。但七十二年六月二十六日至九十四年一月七日新增或
      修正之條文，就其所定數額提高為三倍」，是就現行刑法
      中，有關於罰金刑處罰之規定，即有就新舊法比較之必要
      ，惟經比較增訂之刑法施行法第1條之1，與被告行為時之
      罰金罰鍰提高標準條例第1條前段、現行法規所定貨幣單
      位折算新臺幣條例第2條結果，二者規定適用之結果並無
      不同，自應適用裁判時之法律即刑法施行法第1條之1，最
      高法院96年度臺上字第1136號判決意旨可資參照，均附此
      敘明。
（五）被告行為後，罰金罰鍰提高標準條例第2條業已刪除，而
      刑法第41條第1項前段關於易科罰金之折算標準已由舊法
      之銀元1百元、2百元、3百元修正為新臺幣1千元、2千元
      、3千元，因屬科刑規範事項之變更，其折算標準為裁判
      時所應諭知，自有就新舊法規定比較之必要，經比較新舊
      法結果，以被告行為時之舊法較為有利於被告，是依修正
      後刑法第2條第1項前段之規定，本件應適用被告行為時之
      舊法即依修正前刑法第41條第1項前段、修正前罰金罰鍰
      提高標準條例第2條、現行法規所定貨幣單位折算新臺幣
      標準第2條之規定，諭知易科罰金之折算標準。
五、又查，本件被告甲○○住所地及交付帳戶資料之處所，均係
    位於雲林縣，而被害人乙○○、丙○○接獲詐騙電話及匯出
    款項之地點，分係在臺北縣、宜蘭縣，均非本院所轄。惟被
    告所幫助之實施詐騙行為之正犯即蔡明松、莊添福所涉犯之
    詐欺取財罪起訴時，因蔡明松之住處在臺中地區，而為本院
    所轄等情，亦有該案判決在卷可參（偵3540卷第23至30頁、
    本院訴緝卷），本院對於上開詐欺取財犯罪正犯有管轄權並
    已依法判決在案，則被告係幫助前揭詐欺取財正犯從事犯罪
    行為之人，亦屬刑事訴訟法第7條第2款所稱之「數人共犯一
    罪」之相牽連案件，依刑事訴訟法第6條第1項之規定，本院
    就被告甲○○所涉本案幫助詐欺取財犯行，亦應具有管轄權
    ，併此敘明。
據上論斷，應依刑事訴訟法第273條之1第1項、第299條第1項前
段、第300條、第310條之2、第454條，刑法第2條第1項前段、第
30條第1項前段、第2項、第55條、刑法第339條第1項、修正前刑
法第41條第1項前段，刑法施行法第1條之1，修正前罰金罰鍰提
高標準條例第2條，現行法規所定貨幣單位折算新臺幣條例第2條
，中華民國96年罪犯減刑條例第2條第1項第3款、第7條、第9條
，判決如主文。
中    華    民    國    97    年    12    月    16    日
                刑事第十庭       法  官  黃家慧
上正本證明與原本無異。
如不服本判決應於收受送達後10日內向本院提出上訴書狀，並應
敘述具體理由；其未敘述上訴理由者，應於上訴期間屆滿後20日
內向本院補提理由書（均須按他造當事人之人數附繕本）「切勿
逕送上級法院」。
                                 書記官  陳靖騰
中    華    民    國    97    年    12    月    16    日
中華民國刑法第339條：
意圖為自己或第三人不法之所有，以詐術使人將本人或第三人之
物交付者，處5年以下有期徒刑、拘役或科或併科1千元以下罰金
。
以前項方法得財產上不法之利益或使第三人得之者，亦同。
前二項之未遂犯罰之。


司法院資訊處製作；財團法人民間司法改革基金會備份。
